---
title: "Projet Bayesien"
author: "Jianhui Luo, Mamadou Lamine Diamban, Khadidiatou AW, Adam Yimbi"
date: "2020/1/28"
output:
  pdf_document: 
    latex_engine: xelatex
---

```{r}
aci=read.csv("/Users/khadija/Desktop/donnees.txt",header=F)
head(aci)
colnames(aci)="Acidite"
dim(aci)
anyNA(aci)
summary(aci)
```

### Analyse de visualisation des données

```{r}
hist(aci$Acidite,xlab="Acidite",freq=F,main="Histogram")
lines(density(aci$Acidite),col="red")
rug(aci$Acidite)
```

### Hypothèses du modèle

&nbsp; Comme le montre la figure, les données proviennent de deux distributions gaussiennes unidimensionnelles. Nous ajustons les données en utilisant un modèle de mélange gaussien,
$$p(x)=\sum^K_{k=1}p(k)p(x|k)=\sum^k_{K=1}\pi_{k}N(x|u_k,\sigma_k)  $$
&nbsp; Où $p(x|k)=N(x|u_k,\sigma_k)$ est la fonction de densité de probabilité du k-ème modèle gaussien, c'est-à-dire la probabilité que ce modèle produise $x$; $p(k) = π_k$ est le k-ème modèle gaussien Le poids est appelé la probabilité antérieure de sélectionner k-ième modèle et satisfait $\sum^K_{k=1}\pi_k = 1$. Ici, nous savons déjà que K = 2, nous devons estimer $\pi_k$,$u_k$,$\sigma_k$.

### L'algorithme EM pour comparaison


```{r}
y=aci$Acidite

fnorm <- function(x, mu, sigma)
{
  return(1/(sqrt(2*pi)*sigma)*exp(-0.5*(x-mu)^2/sigma))
}

IterEM <- function(mu1, mu2, sigma1, sigma2, pi0, eps)
{
  cat('Start EM...\n')
  cat(paste0('pi = ', pi0, '\n'))
  iters = 0
  ll = c()
  while(TRUE)
  {
    ## Expectation step: compute the responsibilities
    ## calculate the delta's expectation
    gamma = sapply(y, function(x) pi0*fnorm(x, mu2, sigma2)/((1-pi0)*fnorm(x, mu1, sigma1) + pi0*fnorm(x, mu2, sigma2)))
    ll = c(ll, sum((1-gamma)*log(fnorm(y,mu1,sigma1))+gamma*log(fnorm(y, mu2, sigma2))+(1-gamma)*log(1-pi0)+gamma*log(pi0)))
    ## Maximization Step: compute the weighted means and variances
    mu1.new = sum((1-gamma)*y)/sum(1-gamma)
    mu2.new = sum(gamma*y)/sum(gamma)
    sigma1.new = sqrt(sum((1-gamma)*(y-mu1.new)^2)/sum(1-gamma))
    sigma2.new = sqrt(sum((gamma)*(y-mu2.new)^2)/sum(gamma))
    pi0.new = sum(gamma)/length(y)
    cat(paste0('pi = ', pi0.new, '\n'))
    if (abs(pi0.new-pi)< eps || iters > 20)
    {
      cat('Finish!\n')
      cat(paste0('mu1 = ', mu1.new, '\n',
                 'mu2 = ', mu2.new, '\n',
                 'sigma1^2 = ', sigma1.new^2, '\n',
                 'sigma2^2 = ', sigma2.new^2))
      break
    }
    mu1 = mu1.new
    mu2 = mu2.new
    sigma1 = sigma1.new
    sigma2 = sigma2.new
    pi0 = pi0.new
    iters = iters + 1
  }
  return(ll)
}
## take initial guesses for the parameters
mu1 = 5; sigma1 = 0.5
mu2 = 7; sigma2 = 1
pi0 = 0.1
eps = 0.01
ll = IterEM(mu1, mu2, sigma1, sigma2, pi0, eps)

## Figure 8.6
plot(1:length(ll), ll, xlab = 'iterations', ylab = 'Log-likelihood', 'o')
```

### MCMC pour l'échantillonnage du postérieur

&nbsp; On prend comme loi a priori sur $\mu, \mathcal{N}(\mu_0, \sigma^2_0)$ et sur $\sigma^2$ une loi inverse gamma de paramètres a et b.


&nbsp; On sait que les lois a posteriori sont :

$$\centerdot \quad \pi(\mu|\sigma^2)=\mathcal{N}(\frac{\sigma^2_0\sum{x_i}+\sigma^2\mu_0}{n\sigma^2_0+\sigma^2};\frac{\sigma^2\sigma^2_0}{n\sigma^2_0+\sigma^2}) $$


$$\centerdot \quad \pi(\sigma^2|\mu)=IG(a+\frac{n}{2};b+\frac{1}{2}\sum{(x_i-\mu)^2})$$

```{r results='hide', message=FALSE, warning=FALSE}
library(MCMCpack)
mu1_0=4.5
mu2_0=6.3
sigma1_0=1
sigma2_0=1

mu1 = 5
mu2 = 7
sigma1 = 0.37
sigma2 = 0.38

moy.prior.sig<- 1
var.prior.sig<- 1
a<-2+moy.prior.sig^2/var.prior.sig
b<-moy.prior.sig*(a-1)

N = length(y)
t = 0
mu1.h = mu1
mu2.h = mu2
sigma1.h = sigma1
sigma2.h = sigma2
Delta = rep(c(0, 1), each = N/2)
pi0 = sum(Delta)/N
pi0.h = pi0
T = 50  # "burn in"
while(TRUE){
  t = t + 1
  gamma = sapply(1:N, function(i) pi0*dnorm(y[i], mu2, sigma2)/((1-pi0)*dnorm(y[i], mu1, sigma1)+pi0*dnorm(y[i], mu2, sigma2)))
  ## sample Delta
  r = runif(N)
  Delta[gamma < r] = 0
  Delta[gamma >= r] = 1
  pi0 = sum(Delta)/N
  
  ## print info
  cat("t = ", t, "\n")
  for (i in 1:N)
    cat(Delta[i], " ")
  cat("\n")
  cat("mu1 = ", mu1,"sigma1 =", sigma1, " mu2 = ", mu2,"sigma2 =", sigma2, "pi0 = ", pi0, "\n")

  ## generate mu1 and mu2
  mu1 = rnorm(1,(sigma1_0*sum((1-Delta)*y)+sigma1*mu1_0)/(sum(1-Delta)*sigma1_0+sigma1),sqrt(sigma1*sigma1_0/(sum(1-Delta)*sigma1_0+sigma1)))
  notnull=(1-Delta)*y
  sigma1 = rinvgamma(1,shape =a+sum(1-Delta)/2,scale=1/2*sum((notnull[notnull!=0]-mu1)^2)+b)
  mu2 = rnorm(1,(sigma2_0*sum(Delta*y)+sigma2*mu2_0)/(sum(Delta)*sigma2_0+sigma2),sqrt(sigma2*sigma2_0/(sum(Delta)*sigma2_0+sigma2)))
  notnull=Delta*y
  sigma2 = rinvgamma(1,shape =a+sum(Delta)/2,scale=1/2*sum((notnull[notnull!=0]-mu2)^2)+b)
  mu1.h = c(mu1.h, mu1)
  sigma1.h = c(sigma1.h, sigma1)
  mu2.h = c(mu2.h, mu2)
  sigma2.h = c(sigma2.h, sigma2)
  pi0.h = c(pi0.h, pi0)
  
 
  if (t > 250)
    break
}
```


Trace de échantillon

```{r}
par(mfrow=c(2,3))
plot(mu1.h[-c(1:T)],type="l",ylab="mu1",main="Trace pour mu1")
plot(mu2.h[-c(1:T)],type="l",ylab="mu2",main="Trace pour mu2")
plot(sigma1.h[-c(1:T)],type="l",ylab="sigma1",main="Trace pour sigma1")
plot(sigma2.h[-c(1:T)],type="l",ylab="sigma2",main="Trace pour sigma2")
plot(pi0.h[-c(1:T)],type="l",ylab="pi",main="Trace pour pi")
```


Histogramme de échantillon

```{r}
par(mfrow=c(2,3))
hist(mu1.h[-c(1:T)],freq=F,xlab="mu1",main="Histogramme pour mu1")
hist(mu2.h[-c(1:T)],freq=F,xlab="mu2",main="Histogramme pour mu2")
hist(sigma1.h[-c(1:T)],freq=F,xlab="sigma1",main="Histogramme pour sigma1")
hist(sigma2.h[-c(1:T)],freq=F,xlab="sigma2",main="Histogramme pour sigma2")
hist(pi0.h[-c(1:T)],freq=F,xlab="sigma1",main="Histogramme pour pi")
```


Autocorrelation de échantillon

```{r}
par(mfrow=c(2,3),pin=c(1.4,1))
acf(mu1.h[-c(1:T)],main="Autocorrelation pour mu1")
acf(mu2.h[-c(1:T)],main="Autocorrelation pour mu2")
acf(sigma1.h[-c(1:T)],main="Autocorrelation pour sigma1")
acf(sigma2.h[-c(1:T)],main="Autocorrelation pour sigma2")
acf(pi0.h[-c(1:T)],main="Autocorrelation pour pi")
```


Densité de échantillon

```{r}
par(mfrow=c(2,3))
plot(density(mu1.h[-c(1:T)]),ylim=c(0,4.7),main="Densité pour mu1")
lines(density(mu1.h[-c(1:T,151:252)]),lty=5,col="cyan")
lines(density(mu1.h[-c(1:T,51:150)]),lty=6,col="green3")
plot(density(mu2.h[-c(1:T)]),ylim=c(0,3.5),main="Densité pour mu2")
lines(density(mu2.h[-c(1:T,151:252)]),lty=5,col="cyan")
lines(density(mu2.h[-c(1:T,51:150)]),lty=6,col="green3")
plot(density(sigma1.h[-c(1:T)]),ylim=c(0,20),main="Densité pour sigma1")
lines(density(sigma1.h[-c(1:T,151:252)]),lty=5,col="cyan")
lines(density(sigma1.h[-c(1:T,51:150)]),lty=6,col="green3")
plot(density(sigma2.h[-c(1:T)]),main="Densité pour sigma2")
lines(density(sigma2.h[-c(1:T,151:252)]),lty=5,col="cyan")
lines(density(sigma2.h[-c(1:T,51:150)]),lty=6,col="green3")
plot(density(pi0.h[-c(1:T)]),main="Densité pour pi")
lines(density(pi0.h[-c(1:T,151:252)]),lty=5,col="cyan")
lines(density(pi0.h[-c(1:T,51:150)]),lty=6,col="green3")
legend("bottomright",legend=c("all","1-half","2-half"),lty=c(1,5,6),col=c("black","cyan","green3"))
```

