---
title: "Script Histology"
author: "DIAMBAN Mamadou Lamine"
date: "30/11/2019"
output: pdf_document
---

```{r setup, include=FALSE}
knitr::opts_chunk$set(echo = TRUE, warning = FALSE, message = FALSE)
```

```{r}
test <- readRDS("data_test_histology.rds")
for (v in c("sex", "tissue_status", "histology", "os_months", "dead", 
            "dead_at_24_months", "t", "n", "m", "tnm_stage", "tnm_grade")) {
  test[[v]] <- as.factor(x = test[[v]])
}

d <- readRDS("data_learn.rds")

head(d[, 1:6])
```

Nous disposons d'un jeux de données de `r nrow(d)` individus et `r ncol(d)` variables. Le but étant de prédire les valeurs histologiques en utilisant les valeurs d'expression génique, les attributs histologiques et cliniques fournis.  
Pour cela, nous commençons par quelques statistiques descriptives avant de proposer un modèle.


# Statistiques descriptives
```{r}
table(d$histology, useNA = "ifany")
```

La variable histologie contient 2 modalités à part égale: TCGA-LUAD(273) et TCGA-LUSC(273)

```{r}
table(d$sex, d$histology, useNA = "ifany")
```


```{r}
boxplot(d$age ~ d$histology)
```

J'ai transformé la variable `histology` en quantitative. La modalité **TCGA-LUAD** est codé en **1** et la modalité **TCGA-LUSC** en **0** puis j'ai sélectionné le nom des gènes.  
```{r}
h <- as.numeric(d$histology == "TCGA-LUAD")

gs <- colnames(d)[13:1012]
```

# Préparation pour la modélisation

## ACP
J'ai réalisé une ACP pour voir s'il y'avait des individus aberrants dans les données
```{r}
testd <- cbind(age = d$age, sex = d$sex, histology = d$histology, d[, gs])
testd$sex <- as.numeric(testd$sex)
testd$histology <- as.numeric(testd$histology)
library(FactoMineR)
library(factoextra)

res.pca <- PCA(testd, graph = FALSE, scale.unit = TRUE)

fviz_pca_ind(res.pca)
```

On voit que l'individu **TCGA-21-5782-01A** présente des caractéristiques peu communes avec les autres individus.  
J'ai jugé alors nécessaire de le retirer du jeux de données.

```{r}
h <- h[-which(rownames(d) == "TCGA-21-5782-01A")]
d <- d[-which(rownames(d) == "TCGA-21-5782-01A"), ]
dim(d)
length(h)
```

## Calcule des p-valeur de chaque gène ~ histology
J'ai fait un modèle avec chaque gène par rapport à l'histolgie pour récupérer la p-valeur et la valeur de beta.
```{r}
res <- sapply(gs, function(g) {
  # print(g)
  m <- glm(c(h, 0, 0, 1, 1) ~ c(d[[g]], 0, max(d[, gs]), 0, max(d[, gs])),
    family = binomial(logit)
  )
  b <- m$coefficients[[2]]
  pv <- summary(m)$coefficients[2, 4]
  c(pval = pv, beta = b)
})
```


## Volcano plot
Puis, pour pouvoir sélectionner les gènes qui pourraient être adéquats à notre modèle, je me suis basé sur le volcano plot en ne prenant que les variables qui étaient très significatives et les variables qui se trouvaient sur les extrémités.
```{r}
res <- t(res)
res <- as.data.frame(res)

plot(res$beta, -log10(res$pval), main = "volcano plot")
text(res$beta, -log10(res$pval), rownames(res), cex = .7)
```

# Modélisation
J'ai réalisé un premier modèle en ne prenant que les gènes dont le log de leur p-valeur est supérieur à 30.  
Puis j'ai utilisé un step pour trouver le meilleur modèle parmi les gènes choisis.
```{r}
model1 <- glm(
  formula = h ~ LINC02428 + DLX6 + SERPINB2 + SERPINB5 + CDHR1 + KRT33A +
    TMEM189 + MCM2 + SPDEF + LINC01503 + SLC41A2 + SMO + FOXL2 + KRT42P + SNCA,
  data = d,
  family = binomial(link = "logit")
)

summary(object = model1)
step(model1, direction = "backward")
```

```{r}
model1 <- glm(
  formula = h ~ SERPINB2 + SERPINB5 + CDHR1 + KRT33A + TMEM189 + MCM2 + SPDEF +
    LINC01503 + SNCA,
  data = d,
  family = binomial(link = "logit")
)

pred <- predict.glm(object = model1, newdata = test, type = "response")
idx <- pred <= 0.5
pred[idx] <- h == 1
pred[!idx] <- h == 0
table(pred, useNA = "ifany")
```

J'ai utilisé le test de Howmer-Lemeshow pour déterminer si les probabilités prévues diffèrent des probabilités observées d'une façon que ne prévoit pas la loi binomiale.
```{r}
ResourceSelection::hoslem.test(h, model1$fitted.values)
```

La p-valeur du modèle1 est inférieure au risque $\alpha = .05$. Le modèle n'est donc pas adéquat.

En suite, à partir du précédent modèle, j'ai rajouté des variables qui sont en lien avec l'histology. Puis avec la fonction `step` j'ai sélectionné le meilleur modèle.

```{r}
model2 <- glm(
  formula = h ~ SERPINB5 + CDHR1 + MCM2 + LINC01503 + TMEM8A + WDPCP + ERCC3 + UBE2G1 + KPNA1,
  data = d,
  family = binomial(link = "logit")
)

# h ~ SERPINB5  + CDHR1 + TMEM8A + WDPCP + KPNA1
# h ~ SERPINB5  + CDHR1 + MCM2 + LINC01503 + TMEM8A + WDPCP + ERCC3 + UBE2G1 + KPNA1
# step(model2, direction = "backward")
pred <- predict.glm(object = model2, newdata = test, type = "response")
idx <- pred <= 0.5
pred[idx] <- h == 1
pred[!idx] <- h == 0
table(pred, useNA = "ifany")

ResourceSelection::hoslem.test(h, model2$fitted.values)
```

Ce modèle prédit très bien les classes. Mais comme le précédent, il n'est pas adéquat.


```{r}
model3 <- glm(
  formula = h ~ SERPINB5 + CDHR1 + WDPCP + MCM2 + UBE2G1 + TMEM8A,
  data = d,
  family = binomial(link = "logit")
)

pred <- predict.glm(object = model3, newdata = test, type = "response")
idx <- pred <= 0.5
pred[idx] <- h == 1
pred[!idx] <- h == 0
table(pred, useNA = "ifany")
ResourceSelection::hoslem.test(h, model3$fitted.values)
```
La p-valeur du test de Hosmer-Lemeslow est > 0.05, on consreve H0 et les valeurs prédites et observées concordent bien, le modèle est bon.

## Courbe ROC
```{r}
ROC1 <- pROC::roc(response = h, model1$fitted.values)
ROC2 <- pROC::roc(response = h, model2$fitted.values)
ROC3 <- pROC::roc(response = h, model3$fitted.values)
plot(ROC1, xlim = c(1, 0), col = 2)
lines(ROC2, xlim = c(1, 0), col = 4)
lines(ROC3, xlim = c(1, 0), col = "gray")
legend("bottomright", lty = 1, c("modèle1", "modèle2", "gray"), col = c("2", "4", "gray"))
```

Le modèle 1 et le modèle 2 ont seniblement le même AUC(proche de 1) et sont globalement meilleur que le modèle 3. Mais comme les premiers sont surement surestimés, j'ai gardé le modèle 3. 


## Anova entre le modele 3 et le modele 2
```{r}
anova(model3, model2, test = "Chisq")
```

Le test est très significatif. Les termes utilisés dans le modèle final sont donc adéquats.

## Test de Wald
```{r}
lapply(names(model3$model)[-1], function(x) lmtest::waldtest(model3, x))
```

Tous les termes sont significatifs aux seuil $\alpha = .05$

## Conclusion
```{r}
summary(object = model3)
```

Tous les termes de notre modèle sont significatifs. Les gènes qui influencent le plus l'histology sont des gènes à codage de protéine. Notamment les gène SERPINB5, CDHR1 et MCM2.  
D'autre part ces gènes contribuent de manière négative au cancer du poumon. Plus les individus possédent ces gènes moins ils ont de chance d'avoir ce type de cancer. 

```{r}
layout(matrix(1, 1), respect = TRUE)
lapply(names(model3$model)[-1], function(x) boxplot(d[[x]] ~ h, main = paste0("h~", x)))
```

```{r}
library(Boruta)
tests <- Boruta(h ~ ., data = d[, gs])

final_test <- TentativeRoughFix(tests)

attri <- getSelectedAttributes(final_test, withTentative = FALSE)

attri <- attri[-which(attri == "`BBOX1-AS1`" | attri == "`PCED1B-AS1`" | attri == "`PCED1B-AS1`")]

boruta_df <- attStats(final_test)

at <- as.vector(attri)

mytrain <- d[, attri]
```


```{r}
model2 <- glm(
  formula = h ~ .,
  data = mytrain,
  family = binomial(link = "logit")
)
```


```{r}
# step(model2)


modele_fi <- glm(
  formula = h ~ CRTC3 + LOC100289473 + SERPINB5 + MRPS2 + WDPCP + PIM1 +
    TM2D1 + PITPNA + MCM2, family = binomial(link = "logit"),
  data = mytrain
)

summary(object = modele_fi)

pred <- predict.glm(object = modele_fi, newdata = test, type = "response")
idx <- pred <= 0.5
pred[idx] <- h == 0
pred[!idx] <- h == 1
table(pred, useNA = "ifany")

ResourceSelection::hoslem.test(h, modele_fi$fitted.values)

# step(modele_fi)
```
